【裁判字號】    97,重家訴,14
【裁判日期】    970704
【裁判案由】    塗銷繼承登記等
【裁判全文】
臺灣板橋地方法院民事判決            97年度重家訴字第14號
原      告  子○○
被    告  庚○○
          劉銀
          劉青松
兼上三人之訴訟
代理人    劉阿里
被    告  癸○○
          壬○○
          辰○○
          劉亞娟
          戊○○
兼上一人之訴訟
代理人    己○○
被    告  乙○○
          丙○○
訴訟代理人巳○○
被    告  辛○○
上列當事人間請求給付遺產事件，本院於中華民國97年6 月19日
言詞辯論終結，判決如下：
    主  文
原告之訴及假執行之聲請均駁回。
訴訟費用由原告負擔。
    事實及理由
一、原告主張：
(一)被繼承人劉安係原告之祖父，於民國40年12月5 日亡故，遺
    有台北縣三峽鎮○○○段13、14、43、115 、116 、117 、
    122 、123 、134 、139 地號土地。上開土地由原告與庚○○、癸○○、寅○、卯○○、丑○○、丁○○○、壬○○、
    劉銀、劉阿里（以下簡稱：庚○○等九人）共同繼承，因原
    告罹患精神分裂症而失去事理判斷能力，庚○○等九人竟於
    79年7 月23日向原告詐騙取得「遺產分割協議書」，於80年
    5 月2 日向台北縣樹林地政事務所送件申請辦理繼承登記。
    寅○、卯○○、丑○○、丁○○○目前均已死亡，寅○之繼
    承人是被告辰○○、劉亞娟；卯○○之繼承人係原告與被告
    癸○○、壬○○、劉阿里；丑○○之繼承人係被告劉青松、
    己○○、戊○○；丁○○○之繼承人係被告乙○○、丙○○
    、辛○○。原告因罹患精神分裂症，所為之「遺產分割協議
    書」應無效法律行為，庚○○等九人持以向地政事務所辦理
    繼承登記，即屬無效而有塗銷原因。為此原告請求被告等人
    將台北縣樹林地政事務所80年5 月2 日收件就被繼承人劉安
    之遺產的繼承登記辦理塗銷；被告應協同原告就台北縣三峽
    鎮○○○段13、14、116 、123 、134 、139 地號土地辦理
    原告應繼分56分之3 的繼承登記；被告應就其餘給付不能的
    土地依原告的應繼分及公告現值計算後，連帶賠償原告新台
    幣（以下同）214 萬4572元等語。並聲明：(一)台北縣樹林地
    政事務所80年5 月2 日收件就被繼承人劉安之遺產的繼承登
    記應予塗銷；(二)被告等應協同原告就台北縣三峽鎮○○○段
    13 、14 、116 、123 、134 、139 地號土地辦理原告應繼
    分56 分 之3 的繼承登記；(三)被告等應連帶給付原告新台幣
    （以下同）214 萬4572元及起訴狀繕本送達被告翌日起至清
    償日止按年息百分之五計算之利息；(四)原告願就第三項聲明
    供擔保，請求准予假執行；(五)訴訟費用由被告負擔。
二、被告劉阿里、庚○○、劉銀、劉青松抗辯：
(一)、被告依民法第125 條及第1146條規定，抗辯原告的請求權已
    罹消滅時效。
(二)、依法院調取的原告勞保資料，原告訂立「遺產分割協議書」
    時係在科技公司工作，可以證明原告當時精神狀況很好，被
    告沒有詐騙原告。
(三)、本件「遺產分割協議書」是由上一代的繼承人寅○、卯○○
    、丑○○、丁○○○等人辦裡的，寅○等人均已過世，本件
    根本無從回復原狀等語。並聲明：請求駁回原告之訴及其假
    執行之聲請。
三、被告癸○○抗辯：請求駁回原告之訴及其假執行之聲請，訴
    訟費用由原告負擔。
四、被告壬○○抗辯：被告壬○○是養女，沒有分得任何先人遺
    產，被告壬○○已放棄繼承財產等語。並聲明：請求駁回原
    告之訴及其假執行之聲請。
五、被告劉亞娟抗辯：被告劉亞娟不認識原告，亦未見過原告等
    語。並聲明：請求駁回原告之訴及其假執行之聲請。
六、被告己○○、戊○○抗辯：被告己○○、戊○○均不認識原
    告，亦未見過原告；原告起訴狀所主張的土地亦非被告己○○、戊○○所有物；原告起訴狀主張的法律事實不清楚，被
    告己○○、戊○○無法作任何答辯。並聲明：請求駁回原告
    之訴及其假執行之聲請。
七、被告乙○○、丙○○抗辯：被告乙○○、丙○○均不認識原
    告，亦未見過原告；原告起訴狀所主張的土地亦非被告乙○○、丙○○所有物。並聲明：請求駁回原告之訴及其假執行
    之聲請。
八、被告辛○○抗辯：被告辛○○不認識原告，被告辛○○是養
    女，沒有分得任何先人遺產。並聲明：請求駁回原告之訴及
    其假執行之聲請。
九、被告辰○○：未於言詞辯論期日到場，亦未提出任何書狀作
    聲明陳述。
十、經查，原告主張其罹患精神分裂症而遭庚○○等九人詐騙簽
    訂「遺產分割協議書」云云，並未提出「遺產分割協議書」
    為證，僅提出「疑妄想型精神分裂病」之88年11月19日長庚
    紀念醫院診斷證明書影本1 件、「精神分裂症」之90年2 月
    19日勞工保險殘廢診斷證明書影本1 件、行政院衛生署桃園
    療養院90年5 月8 日之精神鑑定報告書影本1 件為證。
    前揭88年11月19日長庚紀念醫院診斷證明書記載「病患（即
    原告）於78年1 月11日於本科初診，近年來於桃園療養院診
    斷為精神分裂病。
    前揭90年2 月19日勞工保險殘廢診斷證明書則記載「病患（
    即原告）於民國75年11月26日至本初診，主訴自語、傻笑、
    謾罵、妄想等，隨即接受住院治療，診斷為精神分裂症。其
    後曾至名恩醫院接受治療，大約自民國88年5 月起在本院門
    診追蹤治療，目前有部分精神症狀，宜繼續接受治療。病程
    起伏不定，致中樞神經系統功能受損，致社會功能有所缺失
    ，生活自理尚可，但工作能力則受到影響。已達輕度以上殘
    障之等級。」。
    前揭行政院衛生署桃園療養院90年5 月8 日之精神鑑定報告
    書記載：「一、結論：劉員（即原告）受精神症狀影響，其
    目前精神狀態可能已達精神耗弱之程度。二、理由：劉員之
    出生正常，然而27歲左右逐漸出現被害、關係妄想、自語及
    職業、自理生活功能退化的現象，10多年前曾於本院住院，
    診斷為精神分裂病，因病識感不佳，出院後追蹤治療並不規
    則。近年來受精神症狀影響，劉員告遍原生及領養家庭之家
    人。綜合資料研判：劉員於精神鑑定當時，雖神智清醒，可
    認識鈔幣及自行購物，但精神症狀明顯，對醫師、工作人員
    的問題採懷疑的態度，且以妄想曲解家人善意，又不接受解
    釋，由此，劉員當時之精神狀態可能已達精神耗弱之程度。
    ……回顧其病歷，除常因被害妄想而與醫師爭執外，也時常
    要求本院開具證明以便告家人或其他對象。……養父不幸於
    劉員高二時去世，但之後，劉員不斷吵鬧要分家產，卻將出
    售房屋所得，到美國遊玩用盡。民國80年養姐妹繼承養祖父
    遺留的農地，雖在養二姐名下，但目前售價不足以……又無
    法善用其所得，可是劉員一再騷擾領養家庭……，因劉員要
    求主張其權利，而告遍原生及領養家庭之家人，故因此在法
    官建議下，聲請劉員禁治產，由法院委託本院進行精神鑑定
    。……劉員於精神鑑定當時，雖神智清醒，可認識鈔幣及自
    行購物，但精神症狀明顯，對醫師、工作人員的問題採懷疑
    的態度，對本身財產多寡、財物管理等問題則閃爍其詞，且
    以妄想曲解家人善意，又不接受解釋。…劉員操作智商92，
    語言智商100 ，總智商96，智能屬中等區。反應情形暗示功
    能受干擾，能力降低，思考具體化，注意力稍偏差，短期記
    憶表現不佳。……症狀量表反應呈現疑心，有妄想，自信心
    過強，有誇大妄想傾向。此可能是慢性化，但功能維持尚良
    好的精神病個案。…」等語。
十一、次查，本院函請行政院衛生署桃園療養院依前揭鑑定報告
      書，進一步說明原告於79年7 月23日之精神狀態如何、是
      否能理解遺產分配的意義；經行政院衛生署桃園療養院函
      覆稱：「子○○（原告）係於90年5 月8 日於本院接受禁
      治產之精神鑑定，並未針對民國79年7 月23日遺產分配時
      之精神狀態來做評估，故實無法回覆在當時是否能理解遺
      產分配之意義，建議仍以安排司法精神鑑定為宜；惟已經
      事隔近18年，即使安排了精神鑑定，在鑑定時，劉員之陳
      述料將受目前精神症狀影響，是否可以以回溯之方式，獲
      得當時之相關資料以做成鑑定結論，值得商榷。」等語，
      此有函覆文在卷可稽。
十二、再者，因原告未提出其所主張的「遺產分割協議書」，本
      院遂函請台北縣樹林地政事務所提供系爭土地由被繼承人
      劉安之繼承人依「遺產分割協議書」辦理繼承登記之相關
      資料，經該地政事務所函覆稱：「該案因已逾土地保管年
      限而銷燬，致無從調卷提供」等語，此有函覆文在卷可稽
      。
十三、又查，本院向勞工保險局調閱原告的投保資料結果，原告
      自78年9 月1 日起任職「憶華科技股份有限公司」，80年
      11月23日起任職「欣展電子有限公司」，後來轉換多家公
      司工作，迄至89年1 月14日任職「親家股份有限公司」，
      亦即89年1 月以前均有工作，此有其投保資料在卷可參。
十四、另查，本院調閱原告出入出境資料結果，原告於79年9 月
      至10月間曾出國、嗣於97年2 月至3 月間亦曾二次出國，
      此有其入出境資料在卷可憑。
十五、因被告等人或辯稱不認識原告、或辯稱未繼承系爭遺產、
      或辯稱係上一代繼承人寅○、卯○○、丑○○、丁○○○
      所處理等語；原告當庭陳述表達亦不明瞭，原告無法確切
      指出係何人向伊進行詐騙行為，僅概括指稱：「養父劉添
      丁的舊屋要賣掉，代書要我辦理五張印鑑卡，我說不要辦
      ，丁代書說如果我不辦就拿不到十萬元，我要請求法律上
      我應該得到的。當初『遺產分割協議』是丁代書要我去鄉
      公所辦理五張印鑑卡，癸○○叫我去壬○○家，要我蓋繼
      承權的印章給他們，說房子要分給我們，癸○○說他們已
      經嫁出去，不要跟我計較，那是我19、20歲的時候，我現
      在50多歲了，我要求我的繼承權，我主張被告等人詐騙我
      。我現在有聽醫生的話按時吃藥，所以我現在已經沒有任
      何精神方面的問題，陳鄭權律師拿資料給我看，所以我決
      定要告的，我拜託甲○○代書幫我寫起訴狀，這些狀紙都
      是吳代書幫我寫的。」云云。
      依此調查，原告雖主張遭受被告等人詐騙而簽訂「遺產分
      割協議書」，惟無法提出受詐騙的證明，其所提出的精神
      分裂症的診斷證明，均係事後於88年或90年間取得，其上
      所載的原告精神狀況認定「神智清醒，可認識鈔幣及自行
      購物，操作智商92，語言智商100 ，總智商96，智能屬中
      等區」，顯見原告並未喪失自主意識能力，復參以原告自
      78 年 起至89年止均有在各家公司任職，並未喪失工作能
      力，再參酌原告於79年及97年間均曾出國遊歷，亦證原告
      外在表現無異常人。是以，原告空言主張遭受詐騙而簽訂
      「遺產分割協議書」，難以採信。
十六、退萬步言，縱原告果真於79年間遭受庚○○等九人詐騙而
      簽訂「遺產分割協議書」並據以辦理遺產登記，原告得主
      張侵權行為損害賠償請求權，或繼承回復請求權，請求被
      告等人回復原狀或給付金錢賠償；惟被告劉阿里、庚○○
      、劉銀、劉青松等人已抗辯依民法第125 條及第1146條規
      定之消滅時效。
      按民法第125 條規定：「請求權，因15年間不行使而消滅
      。但法律所定期間較短者，依其規定。」。
      又民法第1146條規定：「繼承權被侵害者，被害人或其法
      定代理人得請求回復之。前項回復請求權，自知悉被侵害
      之時起，二年間不行使而消滅；自繼承開始起逾十年者，
      亦同。」。
      因原告所主張受詐騙時間為79年7 月23日，而原告本案起
      訴時間為96年10月9 日，是以原告主張權利已逾17年，依
      前揭法律規定，原告的侵權行為損害賠償請求權或繼承回
      復請求權，均因罹於時效而消滅。
十七、綜上所述，原告請求被告塗銷系爭遺產的繼承登記，並請
      求重新登記原告的應繼分為56分之3 ，及連帶賠償原告
      214 萬4572元及法定遲延利息，均為無理由，應予駁回。
      又原告陳明願供擔保聲請宣告假執行，因原告之請求已經
      駁回而失所依據，應併予駁回。
十八、訴訟費用負擔之依據：民事訴訟法第78條。
中    華    民    國    97    年    7     月    4     日
                                臺灣板橋地方法院家事法庭
                                    法    官  黃  惠  瑛
以上正本證明與原本無異
如對本判決不服，應於送達後20日內向本院提出上訴
中    華    民    國    97    年    7     月    4     日
                                     書記官   王  苑  琦


司法院資訊處製作；財團法人民間司法改革基金會備份。
